【裁判字號】    98,上易,56
【裁判日期】    980714
【裁判案由】    業務侵占
【裁判全文】
臺灣高等法院花蓮分院刑事判決          98年度上易字第56號
上  訴  人
即  被  告  甲○○
選任辯護人  吳秋樵律師
上列上訴人因業務侵占案件，不服臺灣花蓮地方法院97年度簡上
字第70號中華民國97年12月25日第一審判決（起訴案號：臺灣花
蓮地方法院檢察署97年度偵字第589號），提起上訴，本院判決
如下：
    主  文
上訴駁回。
    事  實
一、甲○○與古金生、陳界夫（已判處罪刑確定）原係受僱乙○○，擔任乙○○在花蓮地區所營檳榔園之管園員工，均為從
    事業務之人，其3人竟基於意圖自己不法所有之概括犯意聯
    絡，於民國95年2、3月間，利用其等辦理收割、分類、運送
    持有檳榔之業務機會，連續將其收割之數目不詳檳榔，以變
    易持有為所有之意思予以侵占入己約5、6次。其中於95年2
    月24日，並將侵占之檳榔，價賣與不知情之人士，得款新臺
    幣（下同）3000元，並行匯入古金生之花蓮郵局（帳號詳卷
    ）帳戶。
二、案經乙○○訴由臺灣花蓮地方法院檢察署檢察官偵查起訴。
    理  由
壹、程序事項
一、按被告以外之人於審判外之言詞或書面陳述，除法律有規定
    者外，不得作為證據，刑事訴訟法第159條第1項定有明文。
    證人即告訴人乙○○、共同被告古金生、陳界夫在警詢時之
    證述，因屬審判外之陳述，既無較可信的特別情狀，依照刑
    事訴訟法第159條之2，應認為無證據能力。
二、證人丙○○在警詢中之證述，雖然屬於審判外之證述，但其
    證述是因為丙○○與同住的共同被告古金生爭吵之後，立即
    到警局報案，陳述曾經聽過古金生在電話中談到一起偷檳榔
    ，處分贓物的事情。因為屬於同居人的證述，證據取得具有
    稀少性，而且既然是同居人的證述，內容又是電話中的簡短
    對話，真實性甚高，因此應認為具有較可信之特別情狀，依
    照刑事訴訟法第159條之2，具有證據能力。
三、乙○○與古金生談話錄音帶之證據能力（警卷頁141以下）
    ，同樣屬於證人在審判外之陳述，依照前揭說明，應無證據
    能力。
貳、事實判斷之依據
一、被告雖然在本院審理中，一再否認犯行。但被告在原審審理
    期間，卻已經坦承確實有侵占檳榔的犯行。被告在本院審理
    中，又否認曾經在原審自白犯行，不過經過本院當庭勘驗原
    審開庭之錄音帶，均與原審筆錄記載的內容相符（本院卷頁
    74）。原審審理的過程中，被告先是否認犯行，原審法院依
    照被告的聲請傳喚證人即共同正犯陳界夫以及古金生，2位
    證人的證詞對於被告明顯不利，一再談到從被告手上拿過錢
    ，陳界夫甚至在被告詰問所說的1、2佰元時如何來的時候，
    證稱「這個問題你知我知，一定要說這麼明白嗎，那是拿檳
    榔出去賣所得的錢」（原審卷頁70）。其證詞尤其不利於被
    告。被告卻一意否認犯行，一直到調查證據程序完畢，同案
    共犯陳界夫、古金生都承認犯行，願意認罪，告訴人也表示
    希望能與被告和解之後，被告才承認犯行，表示確實有責任
    。則被告既然是在調查所有證據之後才自白犯行，而且是在
    公開法庭自白，其自白的任意性，無可置疑。
二、證人陳界夫在原審審理中證稱：有與甲○○、古金生等人一
    起到方梅英所經營的檳榔攤，古金生會拿一整串的檳榔給方
    梅英，後來甲○○分了幾次2、3佰元的錢（原審卷頁69以下
    ）。而且被告詰問「所說的1、2佰元時如何來的時候」，陳
    界夫還證稱「這個問題你知我知，一定要說這麼明白嗎，那
    是拿檳榔出去賣，所得的錢」（原審卷頁70）。核與古金生
    所述拿檳榔給方梅英，也從被告手上分得一些錢（原審卷頁
    75）相符。足證被告確實夥同陳界夫、古金生把檳榔販售給
    方梅英以及不詳姓名的人士。則被告既然是受僱代收檳榔，
    理應將割取的檳榔悉數繳回給雇主，豈可擅自交給其他人轉
    售，顯見被告確實有侵占之犯行。
三、被告雖然辯稱自己有檳榔園，可以收割檳榔轉售。惟查，如
    果被告所辯為真，被告應該是與陳界夫以及古金生一起收割
    自己園裡的檳榔，豈有必要長期受僱於乙○○，反而將自己
    的檳榔園轉包給別人經營收割之理。更且，被告所稱承包之
    檳榔商，林鎮鴻陳稱沒有向被告買過檳榔，只經由被告介紹
    承包檳榔園（警卷頁96以下），足證被告所稱有檳榔園一事
    頗有可疑。而另外一位檳榔商余正雄在偵查中也證稱從來沒
    有向甲○○買檳榔（交查卷頁15），益證被告並沒有自己的
    檳榔園。再從被告在96年11月16日與謝維新簽約，承做檳榔
    ，有合約書為證（原審卷頁48），可見被告也都是向別人承
    包檳榔園，收取檳榔以得利牟生。則雖然余正雄隨後又證稱
    甲○○自己有檳榔園，曾經3次向他購買過檳榔，金額為1萬
    餘元、7千餘元、5千餘元（交查卷頁15）。與其他證據不合
    ，顯係事後迴護被告之詞，未可採信。被告既然沒有自己的
    檳榔園，按理即不應隨意將收取的檳榔出售給他人，被告所
    辯，未可採信。
四、更且古金生在偵查中陳稱確實有拿過幾次檳榔給方梅英，1
    次有3串，也有5、6串不等，甲○○後來也分錢給大家。偷
    的方法是大家分別拿一點，集中放在車上，甲○○負責賣給
    萬榮的1位不知名男子，得到的錢再分給大家（交查卷頁27
    ）。在之後雖又否認偷割檳榔，但又陳稱有拿品質不好的檳
    榔給方梅英，有拿過3、4串（偵他卷頁6），對於偷割的方
    法以及分錢的方式都陳述明確。古金生之同居人丙○○，在
    第1次警詢中，否認知道偷割檳榔的事情（警卷頁74）。之
    後因為與古金生爭吵，一氣之下，自行到警局陳述事情經過
    ，陳稱在95年2月底到3月初時，古金生曾經接到一通000000
    0000號行動電話，說是有1筆檳榔生意，該電話就是好彩頭
    檳榔攤的電話，當天古金生就沒有回來，古金生說是賣大陸
    （即檳榔）被抓。之後古金生說存摺內的3千元，是與陳界
    夫、甲○○共有，不要動用。又稱直覺上古金生有偷過3次
    檳榔（警卷頁78以下）。陳界夫也在偵查中具結後證稱：有
    幫忙甲○○割檳榔，次數有5、6次，甲○○會分錢給大家，
    有幾百元。方法是把檳榔丟在路邊，必須先把繩子解開，所
    以要下車幫忙，都是在上班時間丟，丟剩下的載回去給老闆
    ，老闆無法清點，因為太多了（偵他卷頁11）。其證詞均相
    符合，顯見被告確實有夥同陳界夫、古金生藉著收割檳榔之
    際，將割下的檳榔侵占入己，再轉售圖利。
五、被告犯行，並有古金生存摺內（警卷頁148）於95年2月24日
    由葉茂美存入3,000元證據為證，與古金生所述相符。方梅
    英雖然在警詢中陳稱完全沒有向被告等人買過檳榔（警卷頁
    88以下），旨在脫免自己收購贓物之罪責，不可採信。被告
    之妻蘇淑麗證稱，自己家裡種檳榔，包檳榔，賣給別人（警
    卷頁93以下），與其他證據不合，應屬迴護配偶之說詞，未
    可遽信。古金生在原審一度附和被告說詞，改稱收取的金錢
    是賭博的錢，與陳界夫說法不同，甚至也與古金生在偵查中
    之陳述不合，且如果是賭博的錢，為何都是被告給陳界夫以
    及古金生，顯見此段證詞也不可採信。
六、綜上證據，被告犯行，罪證明確，應予依法論科。
參、論罪科刑
一、核被告甲○○所為，均係犯刑法第336條第2項之業務侵占罪
    。被告與陳界夫、古金生3人間就上開犯行，有犯意聯絡及
    行為分擔，應論以共同正犯。又被告所為先後多次業務侵占
    之犯行，時間緊接，且所犯屬構成要件相同之罪，顯係基於
    概括之犯意反覆為之，為連續犯，應依修正前刑法第56條之
    規定以一罪論，並加重其刑。
二、本案被告行為後，刑法及其施行法業於95年7月1日修正施行
    ，關於新舊法律變更之比較適用，原則上應就罪刑有關之共
    犯、未遂犯、想像競合犯、牽連犯、連續犯、結合犯，以及
    累犯加重、自首減輕暨其他法定加減原因（如身份加減）與
    加減例等一切情形，綜其全部罪刑之結果而為比較（最高法
    院95年第8次會議決議參照），而本案應綜合比較者，有刑
    法第28條、第56條等規定，本院認：
  (一)修正前刑法第28條共犯之規定為：「2人以上共同實施犯罪
    之行為者，皆為正犯」，修正施行後之規定則為：「2人以
    上共同實行犯罪之行為者，皆為正犯」，揆諸本條之修正理
    由係為釐清陰謀共同正犯、預備共同正犯、共謀共同正犯是
    否合乎本條規定之正犯要件。而本案被告古金生、甲○○、
    陳界夫共同為前述犯行，既屬實行犯罪行為之正犯，則修正
    後之刑法第28條規定，並未較有利於被告。
  (二)修正前刑法第56條有關「連續數行為而犯同一之罪名者，以
    一罪論，但得加重其刑至2分之1」之連續犯規定，經修正刪
    除。被告等所犯數次業務侵占之行為，均發生於新法施行之
    前，各所為犯罪時間緊接，均係犯基本構成要件相同之罪名
    ，其等主觀上顯各係基於概括犯意所為，為連續犯，依修正
    前刑法第56條規定，應論以一罪，而在刑法修正後，則應分
    論併罰，自以修正前連續犯之規定較有利於被告。
  (三)經綜合比較前述法律變更之結果後，本案因修正後之規定並
    未對被告更為有利，依據刑法第2條第1項前段，應一體適用
    修正前刑法第28條、第56條之規定。
三、原審因而審酌被告參與犯行之情節、犯罪之動機、目的、手
    段，以及事發後之態度等一切情狀，量處如原審判決主文所
    示之刑。另依中華民國96年罪犯減刑條例第2條第1項第3款
    之規定，就所宣告之有期徒刑，減其刑期2分之1，並諭知減
    刑後之易科罰金折算標準。認事用法均無不當，量刑亦稱妥
    當，應予維持。
四、被告上訴否認犯行，為無理由，應予駁回。
肆、據上論結，應依刑事訴訟法第368條判決如主文。
本案經檢察官朱秋菊到庭執行職務。
中    華    民    國    98    年    7    月    14    日
                   刑事庭審判長法  官  何方興
                               法  官  林碧玲
                               法  官  賴淳良
以上正本證明與原本無異。
本件不得上訴。
中    華    民    國    98    年    7    月    14    日
                               書記官  邱廣譽


司法院資訊處製作；財團法人民間司法改革基金會備份。
